---
title: "Créer une matrice de distance"
author: "LAMBERT N."
date: "2021"
output:
  rmdformats::readthedown
link_citations: true
  
---

# L'API OSRM

Il est possible d'attaquer n'importe quelle API en utilisant le package *RCurl* qui permet d'envoyer des requetes http://... 

> https://neocarto.github.io/rspatial/osrm/osrm.html

# Le package osrm

Le package *osrm* ets une interface entre R et l'API OSRM. OSRM est un service de routage basé sur les données OpenStreetMap. Ce package permet donc de calculer des itinéraires, des trajets, des isochrones et des matrices de distances de déplacement (temps de trajet et distance kilométrique).

```{r, eval = TRUE, message = FALSE, warning = FALSE}
library(sf)
library(osrm)
```

Données du package

```{r, eval = TRUE, message = FALSE, warning = FALSE}
apotheke.df <- read.csv(system.file("csv/apotheke.csv", package = "osrm"))
apotheke.sf <- st_read(system.file("gpkg/apotheke.gpkg", package = "osrm"), 
                       quiet = TRUE)
```

## osrmTable

*osrmTable* permet d'obtenir des matrices de temps de parcours entre des points. Cette fonction sert d'interface au service *table* d'OSRM.

```{r, eval = TRUE, message = FALSE, warning = FALSE}
# Travel time matrix
distA <- osrmTable(loc = apotheke.df[1:50, c("id","lon","lat")])
# First 5 rows and columns
distA$durations[1:5,1:5]
```

## osrmRoute

*osrmRoute* permet d'obtenir la géométrie du trajet entre deux points. Cette fonction sert d'interface au service *route* d'OSRM.

```{r, eval = TRUE, message = FALSE, warning = FALSE}
# Travel path between points
route1 <- osrmRoute(src = apotheke.sf[1, ], dst = apotheke.df[16, ], 
                    returnclass="sf")
# Display paths
plot(st_geometry(route1))
plot(st_geometry(apotheke.sf[c(1,16),]), col = "red", pch = 20, add = TRUE)
```

## osrmTrip

*osrmTrip* permet d'obtenir la géométrie du trajet le plus court entre plusieurs points. Cette fonction sert d'interface au service *trip* d'OSRM.

```{r, eval = TRUE, message = FALSE, warning = FALSE}
# Get a trip with a set of points (sf POINT)
trips <- osrmTrip(loc = apotheke.sf[1:5, ], returnclass = "sf")
mytrip <- trips[[1]]$trip
# Display the trip
plot(st_geometry(mytrip), col = "black", lwd = 4)
plot(st_geometry(mytrip), col = c("red", "white"), lwd = 1, add = TRUE)
plot(st_geometry(apotheke.sf), pch = 21, bg = "red", cex = 1, add = TRUE)
```

## osrmIsochrone

basé sur *osrmTable*, la fonction *osrmIsochrone* permet de construire des isochrones.

```{r, eval = TRUE, message = FALSE, warning = FALSE}
iso <- osrmIsochrone(loc = c(13.43,52.47), breaks = seq(0,14,2),
                     returnclass="sf")
plot(st_geometry(iso), col = c('grey80','grey60','grey50',
                               'grey40','grey30','grey20'))
```

# Quelques trucs dans Observable

> https://observablehq.com/@neocartocnrs/getting-routes-with-osrm

> https://observablehq.com/@neocartocnrs/iseredistancematrix

> https://observablehq.com/@neocartocnrs/paris-by-road-osrm